【裁判字號】    96,上,580
【裁判日期】    970131
【裁判案由】    清償債務等
【裁判全文】
臺灣高等法院民事判決                   96年度上字第580號
上  訴  人  己○○
訴訟代理人  蔡炳楠律師
被上訴人    甲○○
訴訟代理人  陳伯英律師
被上訴人    丙○○
訴訟代理人  張玲綺律師
            黃捷琳律師
被上訴人    丁○○
訴訟代理人  吳旭洲律師
複代理人    余盈鋒律師
            乙○○
上列當事人間清償債務等事件，上訴人對於中華民國96年5月31
日臺灣台北地方法院95年度重訴字第1232號第一審判決提起上訴
，經本院於97年1月22日言詞辯論終結，判決如下：
    主  文
原判決關於命上訴人給付超過新臺幣貳仟壹佰陸拾壹萬仟玖佰
零元本息部分及該部分假執行之宣告暨除確定部分外訴訟費用
之裁判均廢棄。
上廢棄部分，被上訴人在第一審之訴及假執行之聲請均駁回。
其餘上訴駁回。
第一審（除確定部分外）及第二審訴訟費用由上訴人負擔二一七
分之二一六，餘由被上訴人負擔。
    事實及理由
甲、程序方面：
    上訴人96年6月25日之聲明上訴狀僅就新台幣（下同）2,596
    ,139 元之部分聲明上訴，嗣於本院審理中變更聲明：(一) 原
    審判決主文第一項命上訴人給付被上訴人甲○○、丙○○、
    丁○○（以下合稱被上訴人等三人）超過15,175,762元本息
    之部分廢棄。(二)上開廢棄部分，被上訴人等三人之在第一審
    訴及假執行之聲請均駁回，再變更聲明：(一)原審判決主文第
    一項命上訴人給付被上訴人等三人超過14,356,049元本息之
    部分廢棄。(二)上開廢棄部分，被上訴人等三人之在第一審訴
    及假執行之聲請均駁回（見本院卷第8、18、91頁 ），核屬
    擴張應受判決事項之聲明，依民事訴訟法第446條第1項但書
    、第255條第1項但書第3款之規定，應予准許。
乙、實體方面：
一、被上訴人等三人起訴主張：被上訴人等三人為訴外人許澄清
    之全體繼承人，許澄清生前與上訴人及訴外人戊○○、詹藹
    士、張朝枝等五人於民國（下同）68年6 月30日簽訂協議書
    ，共同出資購買坐落臺北市內湖區○○○段450-5 地號土地
    ，面積1.4506公頃，約定出資比例各為許澄清40%、上訴人6
    %、戊○○44%、詹藹士5%、張朝枝5%，並借用許澄清名義登
    記，嗣上開土地經重測變更為臺北市○○區○○段1小段377
    地號，再經多次分割，分成同地段377、377-1至377-19地號
    等共20筆土地，部分地號並變更信託登記名義人為上訴人，
    但實際仍按前述出資比例享有權利義務。嗣377-14、377-16
    、377-18地號土地，於79年5月經臺北市政府徵收， 由上訴
    人以登記人名義領得各該地號土地徵收補償費共17,294,577
    元後，未按原協議比例分配給各出資人，許澄清於87年1 月
    30日死亡，上訴人及戊○○、詹藹士、張朝枝則於88年聲明
    終止信託關係，上訴人並於91年間與戊○○、詹藹士、張朝
    枝簽訂協議書（下稱系爭協議書）約定該徵收補償款，應加
    付自80年12月17日至91年5月31日按年息10%計算之利息18,0
    87,248元，合計本息為35,381,825元，並依各出資人比例分
    配，許澄清應受分配部分，則由上訴人逕洽許澄清之法定繼
    承人即被上訴人等三人清理。另上訴人於91年間將信託登記
    其名下之377-4地號土地出售得款25,325, 300元，惟上訴人
    仍遲不給付上開被上訴人等三人應分得之土地徵收款及售地
    價款，經被上訴人等三人聲請假扣押，上訴人始於95年1月5
    日簽立確認書（下稱系爭確認書），就被上訴人等三人應分
    得之土地徵收補償金17,294,577元，扣除上訴人代繳付之土
    地增值稅款267,149元，按許澄清應分得40%計為6,810, 971
    元，並加計如系爭協議書所約定之計算利息方式，計為7,15
    1,520元，另至91年5月31日至94年11月底，按年息5%計算利
    息為1,191,920元，合計15,154,411元；另售地款價金25,32
    5,300元，扣除律師費、鑑界費及增值稅共6,246,952元、代
    墊款2,698,642，按許澄清應分得40％計為6,551,882元，共
    計21,70 6,293元。另登記上訴人名下之377-2、377-11地號
    土地， 亦應將該土地面積40%移轉登記予被上訴人等三人等
    情。爰依系爭協議書、確認書、終止信託返還信託財產法律
    關係，求為命：(一)上訴人應給付被上訴人等三人21,706,293
    元，其中6,810,971元自94年12月1日起，其中6,551, 882元
    自95 年1月6日起，均至清償日止，按年息百分之5計算之利
    息。(二)上訴人應將坐落臺北市○○區○○段1小段377-2、37
    7-11地號土地（面積各為138平方公尺、102平方公尺）之所
    有權各40%，辦理移轉登記予被上訴人等三人，各按1/3分別
    共有之判決。（原審為上訴人敗訴之判決，上訴人僅就其中
    命上訴人給付超過14,356,049元本息之部分聲明不服，其餘
    未聲明不服部分已告確定。）並答辯聲明：上訴駁回。
二、上訴人則以：系爭確認書係以上訴人與許澄清、戊○○、詹
    藹士、張朝枝間之土地開發合夥契約及徵收補償費分配協議
    書為法律上原因，系爭確認書所載款項其中(一)關於377-16及
    37 7-18地號土地之分配款許澄清已領取719,635元，(二)關於
    系爭377-4地號土地出售款部分，代墊費用共為1,875,506元
    ，被上訴人等三人應負擔之部分為750,202元，(三) 許澄清生
    前分配377-3、377-5、377-6、377-15、377-17 等地號土地
    徵收補償款時，因遲延至80年4月26日及80年5月17日始分配
    ，故應依系爭協議書加計利息1,945,017 元予股東戊○○、
    張朝枝、詹藹士。是以系爭確認書所載款項有重複分配或錯
    誤之情事，被上訴人等三人依系爭承諾書所取得之債權則屬
    不當得利，應予以扣除。另被上訴人等三人亦積欠上訴人世
    界新城Ab區21號4樓賣屋分配款及利息，共計3,843,000元，
    尚未結清，上訴人自得一併主張抵銷，又系爭377-2及377-1
    1地號土地91-95年之地價稅款，被上訴人等三人亦不爭執其
    應分擔92,390元，自應併予扣除等語，資為抗辯。並上訴聲
    明：(一)原判決主文第一項命上訴人給付被上訴人等三人超過
    14,356,049元本息之部分廢棄。(二)上開廢棄部分，被上訴人
    等三人之在第一審訴及假執行之聲請均駁回。
三、被上訴人等三人主張其被繼承人許澄清（於87年1 月30日死
    亡）與上訴人及訴外人戊○○、詹藹士、張朝枝等五人於68
    年6月30日簽訂協議書，共同出資購買系爭450-5地號土地，
    約定出資比例各為許澄清40%、上訴人6%、戊○○44%、詹藹
    士5%、張朝枝5%，並借用許澄清名義登記。嗣系爭450-5 地
    號土地經重測分割為同地段377、377-1至377-19地號等共20
    筆土地，部分地號並變更信託登記名義人為上訴人，但實際
    仍按前述出資比例享有權利義務。嗣377-14、377-16、377-
    18地號土地，於79年5月經臺北市政府徵收， 由上訴人以登
    記人名義領得各該地號土地徵收補償費共17,294,577元，另
    上訴人於91年間將信託登記其名下之377-4 地號土地出售得
    款25,325,300元。上訴人及戊○○、詹藹士、張朝枝於88年
    聲明終止信託關係，並於91年間簽訂系爭協議書，約定該徵
    收補償款，應加付自80年12月17日至91年5月31日按年息10%
    計算之利息18,0 87,248元， 合計本息為35,381,825元，依
    各出資人比例分配，許澄清應受分配部分，則由上訴人逕洽
    許澄清之法定繼承人即被上訴人等三人清理，上訴人嗣於95
    年1月5日簽立系爭確認書之事實，業據提出系爭協議書、系
    爭確認書、土地登記簿、臺灣士林地方法院88年度重訴字第
    504號民事判決書、土地登記謄本、許澄清繼承系統表、買
    賣契約書為證（見原審卷第12至21頁、第25至29頁、第39
    -1頁）為證，且為上訴人所不爭執，堪信為真實。被上訴人
    等三人又主張依系爭協議書及確認書之約定，被上訴人應分
    得之土地徵收補償金17,294,577元，扣除上訴人代繳付之土
    地增值稅款267,149元，按許澄清應分得40% 計為6,810,971
    元，並加計如系爭協議書所約定之計算利息方式，計為7,15
    1,520元，另至91年5月31日至94年11月底，按年息5%計算利
    息為1, 191,9 20元，合計15,154,411元；另售地款價金25,
    325, 300元，扣除律師費、鑑界費及增值稅共6,246,952 元
    、代墊款2,698,642元 ，按許澄清應分得40%計為6,551,882
    元，共計21,706,293元，上訴人應如數給付等語，則為上訴
    人所否認，並以上開情詞置辯。是以本件兩造爭執要點即在
    於：系爭確認書所載款項有無重複分配之錯誤情事？被上訴
    人等三人依系爭承諾書所取得之債權是否屬於不當得利而應
    予以扣除？上訴人得否以被上訴人等三人積欠系爭377-16、
    377-18地號土地分配款利息1,945,017 元及世界新城Ab區21
    號4樓賣屋分配款本息3,843, 000元，而主張抵銷？ 被上訴
    人等三人請求上訴人給付21,706,293元本息有無理由？茲析
    述如下。
四、系爭確認書所載款項有無重複分配之錯誤情事？被上訴人等
    三人依系爭承諾書所取得之債權是否屬於不當得利而應予以
    扣除？
  (一)被上訴人等三人主張依系爭協議書及確認書之約定，上訴人
    應給付21,706,293元，惟上訴人就超過14,356,049元之部分
    否認有給付義務，並以上述情詞置辯。
  (二)經查，系爭確認書記載：「(一)補償金部分15,154411 元：…
    (二)377-4售地價款部分7,631,339元：…(三)以上(二)之欠款內除
    本人代墊之地價稅應另憑收據扣除外，其餘均予承認。以上
    (一)之欠款數額，本人亦予承認，但本人如有可資扣除之憑證
    時，應於一個月內提出扣除，逾期視為本人確認共應給付被
    上訴人等三人共22,785,750元，不再異議，特立本確認書如
    上。」等語，並由上訴人親自簽名於其後，核其內容係由上
    訴人一方負擔不標明原因（無因行為）債務之契約，基於私
    法自治及契約自由原則，系爭確認書之性質為上訴人「債務
    拘束之承諾」，應堪認定。該給付補償金及售地價款之債務
    拘束契約，於上訴人書立系爭確認書時即因兩造意思表示一
    致而成立，上訴人即應受系爭確認書所生債務之拘束。
  (三)上訴人辯稱系爭確認書其所承認之內容有重複分配之錯誤云
    云，惟按「意思表示之內容有錯誤，或表意人若知其事情即
    不為意思表示者，表意人得將其意思表示撤銷之。但以其錯
    誤或不知事情，非由表意人自己之過失者為限。」、「前二
    條之撤銷權，自意思表示後，經過一年而消滅。」民法第88
    條第1項、第90條分別定有明文。 查系爭確認書所載上訴人
    承認之應給付金額為許澄清應受分配部分，上訴人既未依系
    爭確認書第三條之約定，於書立後一個月內提出可資扣除之
    憑證，即不得再就系爭確認書所承認之金額異議，是以如有
    重複分配之錯誤情事，亦屬上訴人自己之過失所致，依民法
    第88條第1項之規定， 上訴人不得撤銷系爭確認書之意思表
    示，況且上訴人於被上訴人等三人提起本件訴訟後之96年4
    月16日始主張撤銷該錯誤意思表示（見原審院卷第81、92頁
    ），亦已罹一年除斥期間，依民法第90條之規定，上訴人之
    撤銷權亦已逾除斥期間而不得再行主張。上訴人依法既不得
    撤銷系爭確認書之意思表示，則其辯稱系爭確認書其所承認
    之內容有重複分配之錯誤云云，即無可採。
  (四)次查，上訴人主張系爭確認書所載款項其中(一)關於377-16及
    37 7-18地號土地之分配款許澄清已領取719,635元，(二)關於
    系爭377-4地號土地出售款部分，代墊費用共為1,875,506元
    ，被上訴人等三人應負擔之部分為750,202元，(三) 許澄清生
    前分配377-3、377-5、377-6、377-15、377-17 等地號土地
    徵收補償款時，因遲延至80年4月26日及80年5月17日始分配
    ，故應依系爭協議書加計利息1,945,017 元予股東戊○○、
    張朝枝、詹藹士，是以系爭確認書所載款項有重複分配或錯
    誤之情事，被上訴人等三人依系爭確認書所取得之債權則屬
    不當得利，應予以扣除云云。惟按不當得利，須以無法律上
    之原因而受利益，致他人受損害為其成立要件，此觀之民法
    第一百七十九條規定即明，故「因履行契約而為給付後，該
    契約經撤銷者，給付之目的既歸消滅，給付受領人受此利益
    之法律上原因即已失其存在，依民法第一百七十九條之規定
    ，自應返還其利益。」（參照最高法院23年上字第1528號判
    例意旨）。 查上訴人於95年11月2日原審第一次辯論期日稱
    ：「對被上訴人起訴事實沒有意見，但可否請被上訴人酌減
    利息。」等語（見原審卷第37頁），足證上訴人已自認系爭
    確認書內容為正確，並無重複分配或錯誤之情事，則被上訴
    人依系爭確認書所取得之債權即非無法律上之原因。況上訴
    人既尚未給付，被上訴人等三人焉有受利益之可言？而上訴
    人依法不得撤銷系爭確認書之意思表示，已如上述，則上訴
    人依系爭確認書所應負之給付義務並未消滅，被上訴人等三
    人請求上訴人依系爭確認書給付，自無不當得利之情事。
  (五)上訴人雖提出分配表、代墊費用明細、表地價稅統計表、計
    算明細表、分配款保管協議書（見原審卷第76頁、本院卷第
    27至29頁、94、113頁 ）及證人戊○○為證，辯稱系爭確認
    書所載款項有重複分配或錯誤之情事，被上訴人等三人依系
    爭確認書所取得之債權屬不當得利，應予以扣除云云。惟觀
    之上訴人所提出之分配表、代墊費用明細、表地價稅統計表
    、計算明細表（見原審卷第76頁、本院卷第27至29頁、94、
    113頁），並未經全體合夥人簽名， 又為被上訴人等三人否
    認，自無從採為有利上訴人之證據，而上訴人所提出之分配
    款保管協議書（見本院卷第114 頁）則為上訴人與其餘合夥
    人戊○○、張朝枝、詹藹士簽訂，被上訴人等三人既非該協
    議書之當事人，自不受該協議書之拘束，上訴人依系爭確認
    書所承認之應給付義務，並不因此而免除。至於證人戊○○
    雖證稱：377-4地號土地出售價金，許澄清應分得部分由合
    夥人決議按照土地持分比例來保管，但是沒有寫在協議書上
    ，被證三是因為己○○說地價稅有誤差，所以重新製作，時
    間是在本件起訴之後製作等語（見本院卷第85、86頁），惟
    系爭377-4地號土地之出賣人為上訴人（ 見原審卷第25頁之
    買賣契約書），依法收受售地價金，嗣並書立系爭確認書承
    認應給付被上訴人等三人售地價金7,631,339元， 則縱確有
    他合夥人保管許澄清應分得之價金（僅係假設），亦屬上訴
    人向其等取回之問題，與上訴人依系爭確認書應將價金交付
    予被上訴人等三人之義務，為兩回事，上訴人執此辯稱系爭
    確認書所載款項應再扣除719,635元、750,202元云云，並無
    可採。
五、上訴人得否以被上訴人等三人積欠系爭377-16、377-18地號
    土地分配款利息1,945,017元及世界新城Ab區21號4樓賣屋分
    配款本息3,843, 000元，而主張抵銷？被上訴人等三人請求
    上訴人給付21,706,293元本息有無理由？
  (一)上訴人辯稱被上訴人等三人以上訴人為其餘合夥人之代表（
    60% ），訴請返還其應得之分配款，則被上訴人與其餘合夥
    人間之債權債務關係自應一併結清。茲因許澄清前分配377-
    3、377-5、377-6、377-15、377-17 等地號土地時應分配予
    股東戊○○、張朝枝、詹藹士之土地徵收補償款，因遲延至
    80年4月26日及80年5月17日始分配予各股東，自應依據91年
    協議書加計利息1,945,017元，此費用應一併自377-4地號土
    地分配款扣除，始稱公允。為免被上訴人無端爭執，戊○○
    等人以書立債權轉讓同意書與上訴人，上訴人自有權以之主
    張抵銷；另系爭土地開發合作以來，被上訴人之被繼承人許
    澄清將應分配與上訴人之世界新城房屋出售予第三人，其價
    金140萬元自始未分配予上訴人， 依該次結帳日75年9月9日
    起，參照確認書之利息計算方式， 75年9月9日至91年5月31
    日按年利率10%計算為2,198,000元， 91年5月31日至94年11
    月底按年利率5%計算為245,000元，合計為3,843,000元，上
    訴人自得主張與應付予被上訴人等三人之債款抵銷云云。
  (二)惟查被上訴人等三人係依系爭確認書請求上訴人給付，而非
    以上訴人為其餘合夥人之代表請求給付合夥之分配款，上訴
    人辯稱系爭合夥之債權債務關係應一併結清云云，顯屬無據
    。證人戊○○雖證稱：許澄清於78年領取系爭377-16、377-
    18地號土地徵收補償款，至80年才分配給各合夥人，所以許
    澄清應該再給上訴人以外之其他合夥人2年利息等語（見本
    院卷第85、86頁）。然全體合夥人於80年分配系爭377-16、
    377-18地號土地徵收補償款時，並未決議許澄清應加付2 年
    利息，自不得單憑證人戊○○自行製作之計算明細表（即上
    證七）即認被上訴人等三人有給付利息之義務。至於上訴人
    所提出之上證6號買賣契約補充事項（見本院卷第70頁 ），
    乃係訴外人游靜惠出賣該「世界新城」房屋與訴外人鍾引，
    價款並已由其收清，除文末有許澄清名義之橡皮圖章印文外
    ，別無任何與許澄清及上訴人有關之內容，自難憑此即認許
    澄清將應分配與上訴人之世界新城房屋出售予第三人，上訴
    人空言主張其對被上訴人等三人有系爭377-16、377-18地號
    土地分配款利息1,945,017元及世界新城Ab區21號4樓賣屋分
    配款本息3,843,000元之債權，並無可採， 從而上訴人執此
    主張抵銷，亦顯無理由。
  (三)末查，上訴人主張系爭377-2及377-11地號土地91-95年之地
    價稅款，被上訴人應分擔92,390元，應由被上訴人請求之款
    項中扣除等語，業據提出地價稅繳款書為證（見本院卷第30
    至32頁），且為被上訴人所不爭執，堪信為真正，則上訴人
    依系爭確認書應給付之21,706,293元，應扣除92,390元，依
    此計算，被上訴人等三人依系爭確認書所得請求之金額為21
    ,613,903元，被上訴人等三人逾此部分之請求為無理由。
六、綜上所述，被上訴人等三人依系爭確認書請求上訴人給付21
    ,706,293 元，應扣除92,390元，應為21,613,903元， 及其
    中6,810,971元自94年12月1日起，其中6,551,882元自95年1
    月6日起，均至清償日止，按年息5%計算之利息， 為有理由
    ，應予准許，逾上開金額之請求則為無理由，應予駁回。又
    被上訴人等三人勝訴部分，兩造分別陳明願供擔保為准、免
    假執行之宣告，經核於法並無不合，爰分別酌定相當擔保金
    額准許之。至於被上訴人敗訴部分，其假執行之聲請失所附
    麗，應併予駁回。原審就超過上開應准許部分，為上訴人敗
    訴之判決，並為准免假執行之宣告，自有未洽。上訴人上訴
    意旨就此部分指摘原判決不當，求予廢棄改判，為有理由，
    爰由本院予以廢棄改判如主文第二項所示。至於上開應准許
    部分，原審判命上訴人給付，核無違誤，上訴意旨，就此部
    分，仍執前詞，指摘原判決不當，求予廢棄，為無理由，應
    駁回其上訴。
七、本件判決之基礎已臻明確，兩造其餘攻擊防禦方法及主張舉
    證，於判決結果不生影響，無一一審究之必要，附此敘明。
八、據上論結，本件上訴為一部有理由，一部無理由，爰判決如
    主文。
中    華    民    國    97    年    1     月    31    日
                    民事第十庭
                        審判長法  官  黃豐澤
                              法  官  吳光釗
                              法  官  蕭艿菁
正本係照原本作成。
如不服本判決，應於收受送達後20日內向本院提出上訴書狀，其
未表明上訴理由者，應於提出上訴後20日內向本院補提理由書狀
（均須按他造當事人之人數附繕本）上訴時應提出委任律師或具
有律師資格之人之委任狀；委任有律師資格者，另應附具律師資
格證書及釋明委任人與受任人有民事訴訟法第466條之1第1項但
書或第2項（詳附註）所定關係之釋明文書影本。
中    華    民    國    97    年    1     月    31    日
                              書記官  王秀雲
附註：
民事訴訟法第466條之1（第1項、第2項）：
對於第二審判決上訴，上訴人應委任律師為訴訟代理人。但上訴
人或其他法定代理人具有律師資格者，不在此限。
上訴人之配偶、三親等內之血親、二親等內之姻親，或上訴人為
法人、中央或地方機關時，其所屬專任人員具有律師資格並經法
院認為適當者，亦得為第三審訴訟代理人。


司法院資訊處製作；財團法人民間司法改革基金會備份。
